【裁判字號】    90,上訴,2040
【裁判日期】    900507
【裁判案由】    侵占等
【裁判全文】
臺灣高等法院刑事判決                            九十年度上訴字第二四號
    上  訴  人
    即自訴人    丙○○
                乙○○
                丁○○
                甲○○
    代  理  人  壬○○
                戊○○
                辛○○
    被      告  庚○○
    選任辯護人  徐光佑
                林長泉
    被      告  丑○○
右上訴人因被告犯侵占等罪案件，不服臺灣板橋地方法院九十年度自字第一八號，中
華民國九十年五月七日第一審判決，提起上訴，本院判決如左：
    主  文
上訴駁回。
    理  由
一、本案經本院審理結果，認第一審判決對被告庚○○、丑○○為無罪之諭知，核無
    不當，應予維持，並引用附件第一審判決書記載之證據及理由。
二、自訴人上訴意旨以：自訴人從未將出資轉讓予被告，自訴人收受之一百萬元係紅
    利，而非退股金。自訴人於勇先企業有限公司（以下簡稱勇先公司或公司）營運
    之初，為利營運，雖曾留存登記印鑑章於公司，然該等印鑑章於七十五年間遺失
    後，自訴人即未再另行刻印留存公司，被告用於股東出資轉讓同意書上之印章，
    更係被告未經自訴人之同意擅自刻製，益見被告偽造之犯行；公司設立後營運穩
    定，獲利甚佳，年營業額有達二千二百餘萬元者，然被告提出之所得稅結算申報
    書卻顯示公司呈虧損狀態，足見申報書虛偽不實。此由被告於經營公司期間更有
    資力購買高級轎車及與他人合資成立公司，更可見一斑；又本件自訴人自訴被告
    侵占者，係出資額之資金，而非股份或股權本身，自非單純之權利，原審關於此
    部分之裁判，亦屬誤會；至於被告丑○○為公司之負責人，與被告庚○○係夫妻
    關係，就有關偽造股東同意書持向主管機關辦理股東變更登記乙事，不能諉為不
    知，其與庚○○共犯，亦甚明確等語。
三、查勇先公司於七十五年五月二十六日設立登記，由被告丑○○任董事，其餘自訴
    人為公司股東，丑○○與各自訴人登記之出資額各為新台幣（以下同）二十萬元
    ，嗣於八十年八月六日，被告庚○○囑不知情之案外人即替勇先公司處理帳務之
    子○○立具「股東同意書」，略以原股東丙○○、丁○○、王渭洰、甲○○之出
    資額各二十萬元分別轉讓由庚○○、林秀卿、林佳慧及林麗滿承受等語，並於同
    年月九日向主管機關申請變更登記完畢之事實，為被告所不否認，核與子○○於
    本院訊問時證述之情節相符（見本院九十年七月九日筆錄第九、十、十一頁），
    且有勇先公司之登記案卷可按（見原審卷第一０六頁以下）。次查，勇先公司均
    由被告經營，自訴人與被告二人並認識，自訴人係同意卯○○以自訴人名義登記
    為勇先公司之股東，自訴人及卯○○未曾參與勇先公司之經營等事實，亦經卯○○證述無訛（見本院同上筆錄第三、四頁），並為被告庚○○所不否認。而七十
    九年八、九月間，被告庚○○曾交付一百萬元予卯○○之事實，亦經卯○○證述
    在卷（見本院同上筆錄第五頁）。就該一百萬元，卯○○稱，係被告庚○○交付
    作為紅利。被告則辯稱係卯○○之退股金，其中八十萬元係原來之出資，二十萬
    元係利息，卯○○退股後即同意將公司股東名義變更等語。按偽造文書，係指偽
    造他人之文書而言。因之若受有他人之授權而製作，即與偽造文書之構成要件不
    符。本件自訴人之登記為勇先公司之股東，係經卯○○向庚○○表示同意，一百
    萬元亦係卯○○經手，因之，若一百萬元係退股金無訛，縱卯○○未另明示被告
    得逕變更股東名義，以民間家族公司或小型公司之經營及登記常態，應認被告庚○○於主觀上已認定卯○○有默示授權。故該一百萬元之性質為何即應先行究明
     。
（一）查卯○○雖稱，對勇先公司之出資，自訴人各負擔五萬元，其本人負擔八十萬
      元，合計一百萬元，均交予被告庚○○，公司登記事宜均由被告庚○○負責，
      被告二人未有任何出資云云。被告庚○○則稱卯○○僅拿出八十萬元，其餘二
      十萬元，係被告二人之出資。查依公司登記結果，自訴人及被告丑○○各出資
      二十萬元，已如前述；自訴人於自訴狀亦自承每人各出資二十萬元（見原審卷
      第二頁），卯○○復無證據證明丑○○之二十萬元之出資額係其負擔，自難認
      卯○○所述被告未為任何出資為可採信，應先敘明。
（二）次查，卯○○於七十九年間取得一百萬元時，未與被告二人簽立任何書面文件
      ，為卯○○及被告所是認。自訴人及卯○○雖均以該一百萬元係紅利。然勇先
      公司自成立後之七十六年度至八十年度止，每年度公司營利均申報虧損，有勇
      先公司七十六年度至八十年度之營利事業所得稅結算申報書影本在卷可憑（見
      原審卷第六四至六八頁），則勇先公司在無盈餘可分配予股東情形下，又如何
      可分配紅利予卯○○？又卯○○占絕大多數股權，若係紅利何以無任何會算資
      料，被告又分得若干？又何以係一百萬元整數？自七十五年至七十九年約四年
      時間，即可有逾百分之一百之紅利可資分派，可見公司營運應極可觀。則自七
      十九年取得一百萬元後，迄自訴人提出本件自訴止，逾十年間，在勇先公司仍
      繼續營業之情況下，自訴人或卯○○何以未曾向被告提出分派紅利之要求？實
      大違常情。就此卯○○雖稱，其曾要求，但未獲置理；並稱，不知庚○○為何
      不理他，庚○○故意與客戶講話，又說拿一部錢投資宜佳公司云云（見本院九
      十年八月二十日日筆錄第三頁）。然在卯○○占絕大部分之出資，公司獲利頗
      佳之情況下，卯○○竟長年無任何進一步之請求，亦屬難以想像。
（三）自訴人雖以勇先公司設立後營運穩定，獲利甚佳，年營業額有達二千二百餘萬
      元者，被告提出之所得稅結算申報書卻顯示公司呈虧損狀態，足見申報書虛偽
      不實等語。查營利事業所得稅之結算申報向來均由子○○依據勇先公司所提供
      之發票、原始憑證等資料製作、申報之事實，已經子○○證述在卷（見本院九
      十年七月九日筆錄第十三頁），亦無其他證據證明各該年度營利事業所得稅經
      稅捐機關查核有異或有其他不實情形。是否確有不實，不能無疑。至於勇先公
      司設於台北國際商業銀行雙園分行之帳戶往來明細，雖顯示該公司七十九年度
      計有二千二百六十五萬餘元之入帳，然觀諸該明細亦約有二千餘萬元之支出，
   此由該年十二月二十九日之帳戶結餘僅四十二萬餘元，即可印證。亦即縱認前
      述二千二百餘萬元確屬營業入帳，然通常有對應之營業支出，是否因營業而獲
      有利潤，尚應考慮其他費用及成本之支出，不得僅以營業額不低，推論獲利亦
      佳，此為稍具經營常識者所已知。自訴人以勇先公司之營運金額高，推認公司
      有可觀之獲利，尚有誤會。同理，曾與被告庚○○或勇先公司有時間長短不等
      之交易往來之癸○○、寅○○及己○○雖均證稱：與勇先公司或被告庚○○之
      往來正常，或稱不知有無賺錢，或稱利潤尚可（見本院九十年九月三日、十月
      十二日筆錄），己○○且證稱，十年前宜佳公司成立時，庚○○有入股，但係
      單純之小股東（見九十年十月十二日筆錄）。然此僅能證明勇先公司正常營運
      ，尚不能逕認該公司有相當之利潤。至於被告庚○○另以個人名義投資宜佳公
      司，固經被告及己○○供證在卷，亦不能與勇先公司之營運狀況混為一談。
（四）自訴人另以被告於勇先公司營運期間買車、購屋，推認勇先公司之獲利應高等
      語。經查，被告丑○○於八十年八月五日固取得位於台北縣土城市之房、地（
      見本院卷內被證一權狀），然卯○○早於七十九年八、九月間即取得一百萬元
      ，在此之後之公司營運若屬正常，被告因之而能置產，即在情理之列。至於買
      車，被告固不否認公司曾購置「中華得利卡」及以被告丑○○名義購買「奧斯
      摩比」汽車之事實。然「中華得利卡」供公司營業使用，並不能推認公司賺錢
      ；亦不能以被告丑○○購買「奧斯摩比」汽車，臆測公司之獲利。
（五）綜上所述，自訴人所指各節，或與公司營運無直接相關，或不能認定公司確有
      可觀之獲利，亦無其他證據證明勇先公司之營利事業所得稅之申報有何不實，
      自訴人以勇先公司之營利事業所得稅之申報不實，該公司有可觀之獲利可供分
      派，進而推認一百萬元係紅利之分派，尚難採信。本院綜合上情，認一百萬元
      之交付，係卯○○可得之退股金及利息，不違常情，應可採信。
四、卯○○於退股時，雖未明示被告可併將股東之出資轉讓或變更股東名義，然觀卯
    ○○之入股、退股均未有任何書面文件，公司平日之營運亦均交由被告庚○○負
    責，自訴人與被告且不相識，登記為公司之股東，全由卯○○與被告庚○○接洽
    ，則被告於卯○○退股後，於主觀上應可獲得卯○○已默示或已概括授權可變更
    股東名義或將原出資額轉讓之認知。因之被告雖未再徵得自訴人之同意，即囑子
    ○○立具「股東同意書」，將自訴人之出資轉讓，難認其有偽造之故意。原審以
    不能證明被告二人犯偽造文書罪，而諭知無罪之判決，尚無違誤。
五、關於侵占部分。原審以刑法之侵占，係以侵占自己持有他人之物為要件，所謂他
    人之物，乃指有形之動產、不動產而言，並不包括無形之權利在內，單純之權利
    不得為侵占之客體；進而認本件自訴人繳交之出資，於勇先公司成立後，該款項
    即屬勇先公司所有，而非自訴人持有之物，自訴人所取得者，乃一對公司得行使
    權利之股權，係權利之一種，不得為侵占之客體，是被告庚○○將自訴人之股權
    移轉予其及子女名下，並非將其持有他人之物易持有為不法所有，自不生侵占問
    題。經核亦無違誤。自訴人上訴以其自訴之內容係出資之金錢本身遭被告侵占云
    云。然自訴人之出資既經成為公司所有並為正常之運用，未由被告持有，其何能
    於八十年八月書立股東同意書並據以變更登記時，再侵占屬公司所有之金錢，自
    訴人此部分之上訴亦無理由。
六、綜上所述，原審以不能證明被告庚○○、丑○○有自訴人所指之業務侵占及偽造
    文書犯行，而為無罪之諭知，並無違誤，自訴人上訴指摘原審判決不當，為無理
    由，應予駁回。
據上論斷，應依刑事訴訟法第三百七十三條、第三百六十八條，判決如主文。
本案經檢察官鍾鳳玲到庭執行職務。
中    華    民    國    九十    年      十一        月      十三        日
                              台灣高等法院刑事第七庭
                                  審判長法  官  蘇  隆  惠
                                        法  官  施  俊  堯
                                        法  官  林  瑞  斌
右正本證明與原本無異。
自訴人如不服本判決應於收受送達後十日內向本院提出上訴書狀，其未敘述上訴之理
由者並得於提起上訴後十日內向本院補提理由書（均須按他造當事人之人數附繕本）
                                        書記官  丁  淑  蘭
中    華    民    國      九十    年      十一      月       十三       日
附件﹕
臺灣板橋地方法院刑事判決                              九十年度自字第一八號
    自  訴  人  丙○○  住臺北市○○區○○路十八之五號三樓
                乙○○  住同右
                丁○○  住臺北市中正區○○○路○段九巷五號
           甲○○  住臺北縣永和市○○路十八號二樓
    代  理  人  李勇三律師
    被      告  庚○○  男六十二歲（民國○○○年○月○○○日生）
                        身分證統一編號：Ｎ一0000000號
                        住臺北縣土城市○○路○段三六五巷三十八弄二號二樓
    被      告  丑○○  女三十九歲（民國○○○年○月○○○日生）
                        身分證統一編號：Ｈ二二一七五七五六號
                        住同右
    共同選任辯護人      林長泉律師
右列被告因偽造文書等案件，經自訴人提起自訴，本院判決如左：
    主    文
庚○○、丑○○均無罪。
    理    由
一、自訴意旨略以：緣自訴人於民國（下同）七十五年五月間，經由第三人卯○○之
    介紹，各出資新台幣（下同）二十萬元，與被告庚○○、丑○○夫婦合資成立勇
    先企業股份有限公司（下稱勇先公司），由被告二人負責實際之經營管理，詎被
    告自公司成立營業以來，從未依規定召開股東會，除於七十九年由卯○○代領一
    百萬元外，亦未分配股利或盈餘，被告二人並基於意圖為自己不法所有之犯意聯
    絡，未經自訴人同意，偽造自訴人出資轉讓同意書後，將自訴人出資額轉讓給被
    告庚○○及其子女而將自訴人之出資侵占入己，因認被告二人涉共犯刑法第二百
    十六條、第二百十條之行使偽造私文書罪及同法第三百三十六條第二項之業務侵
    占罪嫌云云。
二、按犯罪事實應依證據認定之，無證據不得推定其犯罪事實，刑事訴訟法第一百五
    十四條定有明文；又按在訴訟上用以證明事實之證據，須於通常一般人均不致有
    所懷疑而得確其為真實之程度者，始得據以為有罪之認定，倘其證明尚未達到此
    程度，而有合理之懷疑存在，致無從為有罪之確信時，即應為之無罪判決，有最
    高法院七十六年台上字第四九八七號判例可資參照。本件自訴人認被告庚○○、
    丑○○涉有行使偽造私文書、業務侵占犯行，無非以自訴人提出之勇先公司變更
    登記事項卡上，自訴人原先登記之股份已由被告庚○○及其子繼受為其依據。
三、訊據被告庚○○、丑○○堅決否認有何上開犯行，被告庚○○辯稱：勇先公司實
    際上是伊與卯○○合資，因要成立有限公司，才由卯○○找他的親威來當股東，
    七十九年間，卯○○要退股，伊才退給他一百萬元，其中二十萬是利息，他拿了
    退股金後同意授權伊將股東的人員變更，自訴人的章也是公司剛成立不久時，即
    放在公司等語；被告丑○○辯稱：伊只是掛名負責人，根本未參與勇先公司業務
    經營，公司營業情形伊不清楚等語。
    查：（１）被告丑○○僅係勇先公司之掛名負責人，並未參與勇先公司事務之經
    營之事實，業據共同被告庚○○於本院審理中陳述綦詳，並經證人卯○○、謝義
    桐證述無訛，是尚難認被告丑○○有何業務侵占、行使偽造文書之犯行，合先敘
    明。（２）按刑法之侵占，係以侵占自己持有他人之物為要件，所謂他人之物，
    乃指有形之動產、不動產而言，並不包括無形之權利在內，單純之權利不得為侵
    占之客體，此有七十一年台上字第二三０四號判例可資參照。本件自訴人繳交之
    出資額，於勇先公司之成立後，該款項即屬勇先公司所有，而非自訴人之所有物
    ，自訴人所取得者，乃一對公司得行使權利之股權，係權利之一種，不得為侵占
    之客體，已如前述，是被告庚○○將自訴人之股權移轉予其及子女名下，並非其
    持有他人之物易為不法所有，自不生侵占問題。（３）被告庚○○是否經該公司
    之實際合夥人卯○○授權同意後，始向台北市政府建設局申請辦理自訴人之股權
    移轉變更登記乙節，證人卯○○固到庭證稱：公司成立時，伊出資了一百萬元，
    庚○○用他太太即當時女友名字登記為董事，所以伊就用伊親威丙○○等人名義
    當股東，不過他們四人每人也出資了五萬元，公司業務全權委託給被告庚○○處
    理，每個月由公司支薪他三萬元，伊並無領薪，有盈餘時伊才分紅，當時約定公
    司有盈餘時每年分帳，被告庚○○四，伊六成，七十六年到七十八年間，被告庚○○並未給伊紅利，是在七十九年間，被告庚○○叫伊去拿取一百萬元之支票，
    說是給伊的紅利，自此後伊到公司時被告庚○○對伊的態度就不一樣，都不理伊
    云云。然勇先公司自成立後之七十六年度至八十年度止，每年度公司營利均申報
    虧損等情，有勇先公司七十六年度至八十年度之營利事業所得稅結算申報書影本
    在卷可憑，是勇先公司應無任何盈餘可分配予股東，又證人卯○○僅於七十九年
    間收受一百萬元，與其所稱之出資額相當，是衡諸常情，證人卯○○所收受之一
    百萬元，應係退股金無疑。再證人卯○○退股，依常理自將登記名義人即自訴人
    之股份移轉登記事宜全權授予被告庚○○處理，被告庚○○即依此概括授權將股
    權依公司法及有關規定辦理移轉登記，應無何偽造文書可言。此外復查無其他積
    極證據足證被告庚○○、丑○○有何業務侵占、偽造文書犯行，應不得證明渠等
    此部分犯罪，揆諸首揭說明，自應為無罪之諭知。
據上論斷，應依刑事訴訟法第三百三十四條、第三百四十三條、第三百零一第一項，
判決如主文
中    華    民    國      九十       年      五      月      七        日
                                      臺灣板橋地方法院刑事第二庭
                                              法  官  古  秋  菊
右正本證明與原本無異。
如不服本判決，應於判決送達後十日內，向本院提出上訴狀。
                                              書記官  蕭  詩  穎
中    華    民    國      九十        年      五      月       八       日


司法院資訊處製作；財團法人民間司法改革基金會備份。
